【裁判字號】    97,訴,2938
【裁判日期】    981201
【裁判案由】    清償借款
【裁判全文】
臺灣臺中地方法院民事判決              97年度訴字第2938號
原      告  庚○○
            丑○○
兼上列二人
訴訟代理人  辛○○
上列三人共同
訴訟代理人  乙○○      住台中.
被      告  丁○○      住台中.
                        號
            己○○      住台中.
            壬○○      住同上.
            癸○○      住同上.
            子○○      住同上.
            戊○○      住同上.
            甲○○○    住台中.
                        號
共      同
訴訟代理人  林道啟律師
複  代理人  丙○○      住台中.
上列當事人間請求清償借款事件，本院於民國98年8月13日言詞
辯論終結，判決如下：
    主  文
被告應連帶給付原告庚○○新台幣壹拾伍萬肆仟伍佰貳拾壹元，
及如附表三所示之利息、違約金。
被告應連帶給付原告辛○○新台幣壹佰壹拾萬肆仟伍佰貳拾元，
及如附表四所示之利息、違約金。
被告應連帶給付原告丑○○肆拾萬肆仟伍佰貳拾壹元，及如附表
五所示之利息、違約金。
原告其餘之訴駁回。
訴訟費用由原告庚○○負擔百分之二十四、原告辛○○負擔百分
之二十五、原告丑○○負擔二十，餘由被告連帶負擔。
本判決原告庚○○勝訴部分，於原告庚○○以新台幣伍萬壹仟伍
佰零柒元供擔保得假執行，但被告如以新台幣壹拾伍萬肆仟伍佰
貳拾壹元為原告庚○○預供擔保，得免為假執行。
本判決原告辛○○勝訴部分，於原告辛○○以新台幣參拾參萬肆
仟捌佰肆拾元供擔保得假執行，但被告如以新台幣壹佰壹拾萬肆
仟伍佰貳拾元為原告辛○○預供擔保，得免為假執行。
本判決原告丑○○勝訴部分，於原告丑○○以新台幣壹拾參萬肆
仟捌佰肆拾元供擔保得假執行，但被告如以新台幣肆拾萬肆仟伍
佰貳拾壹元為原告丑○○預供擔保，得免為假執行。
原告其餘假執行之聲請駁回。
    事  實  及  理  由
甲、程序方面：
    按訴狀送達後，原告不得將原訴變更或追加他訴，但擴張或
    減縮應受判決事項之聲明，不在此限，民事訴訟法第255 條
    第1項第3款定有明文。本件原告起訴時原請求：被告應連
    帶給付原告庚○○新台幣（下同）150萬元，及自民國83年2
    月23日起至清償日止，按年利率5%計算之利息。被告應連
    帶給付原告辛○○250萬元，及自83年4月21日起至清償日止
    ，按年利率5%計算之利息。被告應連帶給付原告丑○○
    150萬元，及自支付命令繕本送達翌日起至清償日止，按年
    利率5%計算之利息。嗣於本院審理中變更聲明為：被告應
    連帶給付原告庚○○55萬元，及自83年2月23日起至清償日
    止，按年利率5%計算之利息；暨自91年7月1日起算至清償日
    止，按每100元日息1角計算之違約金。被告應連帶給付原
    告辛○○140萬元，及自83年4月21日起至清償日止，按年利
    率5%計算之利息；暨自91年7月1日起算至清償日止，按每
    100元日息1角計算之違約金。被告應連帶給付原告丑○○
    80萬元，及自支付命令繕本送達翌日起至清償日止，按年利
    率5%計算之利息；暨自91年7月1日起算至清償日止，按每
    100元日息1角計算之違約金。經核原告所為訴之變更，屬減
    縮（本金）、擴張（違約金）應受判決事項之聲明，揆諸前
    述規定，應予准許，合先敘明。
乙、實體方面：
壹、原告方面：
一、訴之聲明：
  (一)被告應連帶給付原告庚○○55萬元，及自83年2月23日起至
    清償日止，按年利率5%計算之利息；暨自91年7月1日起算至
    清償日止，按每100元日息1角計算之違約金。
  (二)被告應連帶給付原告辛○○140萬元，及自83年4月21日起至
    清償日止，按年利率5%計算之利息；暨自91年7月1日起算至
    清償日止，按每100元日息1角計算之違約金。
  (三)被告應連帶給付原告丑○○80萬元，及自支付命令繕本送達
    翌日起至清償日止，按年利率5%計算之利息；暨自91年7月1
    日起算至清償日止，按每100元日息1角計算之違約金。
  (四)訴訟費用由被告負擔。
  (五)原告願供擔保請准宣告假執行。
二、原告主張略以：
  (一)被告癸○○、子○○、戊○○、己○○曾於82年11月22日與
    被繼承人陳光前向訴外人施阿昌借款150萬元，並簽發發票
    日82年1月22日、面額150萬元、到期日83年2月22日之本票
    1紙予施阿昌收執，並提供台中縣和平鄉○○段第237地號與
    237-2地號予施阿昌設定抵押權，而施阿昌將上開債權全部
    讓與原告庚○○，此有中郵管局第53支局40418郵局第218號
    存證信函可證。
  (二)被告癸○○、子○○於83年1月21日與被繼承人陳秋娥、陳
    光前向訴外人施阿昌、梁存照借款250萬元，並簽發發票日
    83年1月21日、面額各為100萬元、150萬元、到期日83年4月
    20日之本票2紙予施阿昌、梁存照收執，並提供台中縣和平
    鄉○○段237地號與237-2地號予施阿昌、梁存照設定抵押權
    。另訴外人施阿昌、梁存照已將上開抵押權讓與原告辛○○
    ，此有土地他項權利移轉契約書可證。
  (三)被告戊○○、癸○○、子○○及被繼承人陳秋娥曾向原告丑
    ○○借款150萬元，並簽發發票日83年11月12日、面額150萬
    元、未載到期日之本票1紙予原告丑○○收執。
  (四)嗣因被告無力償還前揭借款，原告遂委任訴外人施阿昌與被
    告約定，由被告提供其所有坐落台中縣和平鄉○○段237地
    號土地委由施阿昌出租，再將租金所得抵償所欠借款。自89
    年起至98年止，前揭土地收取租金總額為275萬元，經分別
    交付原告庚○○95萬元、原告丑○○70萬元、原告辛○○
    110萬元抵充本金，被告尚積欠原告如訴之聲明所示之金額
    。而被繼承人陳秋娥及陳光前已死亡，彼等之繼承人為被告
    丁○○、己○○、壬○○、癸○○、子○○、戊○○、甲○○○，為此爰依債權讓與、消費借貸關係及繼承關係提起
    本件訴訟等語。
三、對被告所為答辯之陳述：
  (一)被告抗辯原告曾於84年8月26日收受被告所給付之150萬元，
    系爭550萬元債務應扣除150萬元云云，與事實不符。實則，
    被告分別於82年11月22日、83年1月21日向原告之前手即施
    阿昌借款400萬元，並以其所有之梨山段237、237-2地號土
    地供擔保設定抵押權，其後又於83年2月2日又向施阿昌借款
    400萬元，並以其所有同段第12號地號土地設定抵押權供擔
    保，至此，被告所欠款項共為800萬元。其後被告將其所有
    12地號土地出售，將所得款項中之250萬向施阿昌清償所欠
    款項，因12地號土地所擔保之欠款尚有150萬元，被告始會
    另行簽發發票日為83年11月12日、面額為150萬元之本票予
    施阿昌。且被告與施阿昌約定，被告應按所借款項給付每百
    萬元每月2萬4,000元之利息，惟被告自向施阿昌借款800 萬
    元後，即從未給付約定之利息，且前開抵押權屆期後，被告
    亦未依約定給付違約金。是以被告於84年8月26日向施阿昌
    給付之150萬元，實係給付所欠款項之利息及違約金。從而
    ，被告主張上開150萬元係清償所欠款項，核不足採。
  (二)又果園租金依交易習慣本有變動，實際出租年度與租金收入
    為：(1)89年下半年以15萬元、90年以30萬元由訴外人謝金村
    承租，(2)91年因無人承租，施阿昌遂與被告子○○約定以該
    年度收成之水梨抵充歷年積欠之違約金，多退少補，(3)92
    年以40萬元、93年以25萬元由訴外人劉新晶承租，(4)94年以
    20萬元由訴外人黃慶源承租，(5)95年至99年每年租金25萬元
    。而且，該果園因地處梨山地區，自原告管理果園後，因逢
    921大地震，中部橫貫公路中斷且政府宣示不再修復，致梨
    山地區因交通運輸甚為不便，果園租金行情大跌，被告竟仍
    以921地震前之租金行情，主張系爭果園租金應依每年45 萬
    元計算，實屬無據，惟原告同意89、90年租金收入均以45
    萬元計算。
  (三)另施阿昌係在被告等之同意下方砍除果樹，此有台中縣政府
    95年3月3日府農水字第0950043240號函可證。本件係因被告
    積欠施阿昌借款，故將其所有果園交由施阿昌管理，並以管
    理所得抵付借款本息，惟94年底果園承租人黃慶源向施阿昌
    反應樹齡老化及風災落果等問題，影響收成數不敷成本，遂
    提議可否改種茶樹。經施阿昌向被告己○○反應，被告己○○亦同意將梨樹砍除改種茶樹，遂由被告己○○取得其兄弟
    姐妹即其他被告之同意後，具名向台中縣政府申請合法開發
    改種茶樹。從而原告係在被告等之同意下砍除果樹，依法自
    不負損害賠償責任。而被告主張抵銷，依民法第334條第1項
    規定，自須原告對被告亦同時負有債務，且已屆清償期，始
    得為之，原告既對被告並無損害賠償責任，被告自無從主張
    抵銷，法理甚明。
貳、被告部分：
一、答辯聲明：
  (一)原告之訴駁回。
  (二)訴訟費用由原告負擔。
  (三)如受不利判決，請准供擔保免為假執行。
二、被告答辯略以：
  (一)被告於84年間曾出售其所有之房屋予訴外人張世昌，所得價
    金150萬元，由張世昌簽發東勢鎮農會支票號碼分別為FA000
    0000、FA0000000、FA0000000、面額均為50萬元支票三紙交
    給原告之代理人施阿昌清償本件借款，此有施阿昌於84年8
    月26日簽收之上開支票存根可證。系爭三筆債務算至87年間
    止，被告已陸續償還200餘萬元。嗣兩造約定以台中縣和平
    鄉○○段237地號土地出租之租金抵償債務，施阿昌於88 年
    及89年已陸續向訴外人謝金村收取二期之租金共90萬元，而
    原告稱上開土地出租予謝金村，89年度僅收取15萬元，90年
    度僅收取30萬元，就上揭事實原告應舉證以實其說，否則應
    認定89、90年均向謝金村收取45萬元。又依原告所提證物五
    契約書所示，91年度因梨山段237地號土地未出租予給第三
    人，故由被告子○○管理，而原告可以分得二千箱水梨，約
    定價值為120萬元，此事實足證系爭土地之收成每年至少有
    120萬元以上，是梨山段237地號土地之租金以45萬元為基準
    ，應屬合理。另92年度出租給劉新晶租金為每年40萬元，94
    年出租給黃慶源每年租金20萬元，95年至97年每年租金25萬
    ，其短收租金應由原告自行負擔。故施阿昌代原告收取之租
    金已足以抵償被告所積欠之債務，原告再請求被告清償借款
    ，即無理由。
  (二)訴外人施阿昌與黃慶源於96年間逕將梨山段237地號土地上
    樹齡約45年之梨樹420棵砍除，經被告向臺灣臺中地方法院
    檢察署對施阿昌、黃慶源提出毀損罪告訴，經檢察官以黃慶
    源曾徵得被告己○○同意，無毀損故意為不起訴處分，此有
    鈞院檢察署96年度偵字第20751號、臺灣高等法院臺中分院
    檢察署97年度上聲議字第1239號不起訴處分書可證。惟按共
    有物之處分應經全體共有人的同意為之，黃慶源擬砍除被告
    共有梨樹以前，僅徵詢被告己○○一人之意見，己○○雖對
    黃慶源說種茶樹不錯，惟仍要求黃慶源應徵得其他共有人之
    同意，從而黃慶源之砍除梨樹的行為雖經檢察官認定沒有毀
    損故意，惟其未徵得全部共有人同意即砍除梨樹之行為顯有
    過失，其與施阿昌對被告等應負連帶損害賠償責任。又代理
    人之行為其效力歸於本人，施阿昌既係當時原告共同之代理
    人，依代理的法律關係應由原告與施阿昌負連帶損害賠償之
    責。退步言之，即便認定原告不必與黃慶源負侵權行為連帶
    賠償責任，惟被告將梨山段237地號土地暨其上梨樹交由原
    告管理，渠等自應盡善良管理人的注意管理果園，然渠等之
    代理人施阿昌竟未盡善良管理人的注意，任由黃慶源砍除梨
    樹，就被告之損害自應負債務不履行之損害賠償責任。依公
    路總局第二區工程處賠償15年生以上溫帶梨每棵1萬元計算
    ，被告之損害為420萬元；依台中縣農作改良物徵收補償費
    查估基準11年生以上每棵補償3,850元計算，被告之損害為
    161 萬7,000元，若鈞院認前揭420萬元之賠償金額顯屬過高
    ，被告爰以前揭161萬7,000元之賠償金額主張抵銷。
  (三)對於原告請求利息部分，被告主張時效抗辯。另原告請求之
    違約金太高，請鈞院予以酌減。
參、兩造經法官試行整理並簡化爭點，結果如下：
一、兩造不爭執事項：
  (一)被告丁○○、己○○、壬○○、癸○○、子○○、戊○○、
    甲○○○均為陳光前（85年7月14日歿）、陳秋娥之繼承人
    。
  (二)被告己○○、癸○○、子○○、戊○○與陳光前於82年11月
    22 日，簽發發票日82年11月22日、面額150萬元、到期日83
    年2月22日之本票1紙，向施阿昌借款150萬元，並提供坐落
    台中縣和平鄉○○段237、237-2地號土地予施阿昌設定抵押
    權。施阿昌已將該150萬元債權讓與原告庚○○。
  (三)被告癸○○、子○○與陳光前、陳秋娥於83年1月21日，簽
    發發票日均為83年1月21日、面額分別為100萬元、150萬元
    、到期日均為83年4月20日之本票2紙，向施阿昌、梁存照借
    款250萬元，並提供坐落台中縣和平鄉○○段237、237-2 地
    號土地予施阿昌、梁存照設定抵押權。施阿昌、梁存照已將
    該250萬元債權讓與原告辛○○。
  (四)被告癸○○、子○○、戊○○與陳秋娥曾簽發發票日83年11
    月12日、面額150萬元、未載到期日之本票1紙，向原告丑○○借款150萬元。
  (五)被告提供其所有坐落台中縣和平鄉○○段237地號土地委由
    施阿昌出租，再將租金所得抵償所欠借款，89、90、92、93
    年收取租金總額為155萬元，抵充被告積欠原告之本金。
二、本件爭執事項在於：
  (一)原告庚○○依據借貸、繼承及債權讓與關係，請求被告連帶
    給付55萬元，及自83年2月23日起至清償日止，按年利率5%
    計算之利息，暨自91年7月1日起至清償日止，按每百元日息
    一角計算之違約金，是否有理由？
  (二)原告辛○○依據借貸、繼承及債權讓與關係，請求被告連帶
    給付140萬元，及自83年4月21日起至清償日止，按年利率5%
    計算之利息，暨自91年7月1日起至清償日止，按每百元日息
    一角計算之違約金，是否有理由？
  (三)原告丑○○依據借貸、繼承關係，請求被告連帶給付80萬元
    ，及自支付命令送達翌日起至清償日止，按年利率5%計算之
    利息，暨自91年7月1日起至清償日止，按每百元日息一角計
    算之違約金，是否有理由？
肆、法院之判斷：
一、原告主張：(1)被告丁○○、己○○、壬○○、癸○○、子○○、戊○○、甲○○○均為陳光前、陳秋娥之繼承人；(2)被
    告己○○、癸○○、子○○、戊○○與陳光前於82年11月22
     日，簽發發票日82年11月22日、面額150萬元、到期日83年
    2月22日之本票1紙，向施阿昌借款150萬元，並提供坐落台
    中縣和平鄉○○段237、237-2地號土地予施阿昌設定抵押權
    ，施阿昌已將該150萬元債權讓與原告庚○○；(3)被告癸○○、子○○與陳光前、陳秋娥於83年1月21日，簽發發票日
    均為83年1月21日、面額分別為100萬元、150萬元、到期日
    均為83年4月20日之本票2紙，向施阿昌、梁存照借款250萬
    元，並提供坐落台中縣和平鄉○○段237、237-2地號土地予
    施阿昌、梁存照設定抵押權，施阿昌、梁存照已將該250萬
    元債權讓與原告辛○○；(4)被告癸○○、子○○、戊○○與
    陳秋娥曾簽發發票日83年11月12日、面額150萬元、未載到
    期日之本票1紙，向丑○○借款150萬元等事實，業據原告提
    出陳光前、陳秋娥繼承系統表各1份、他項權利證明書影本3
    份及本票影本4份附卷為證，且為被告所不爭執，堪信為真
    實。
二、本院審酌兩造所主張之事實及提出之證據，認為系爭三筆借
    款經被告部分清償依法抵充後，其本金餘額如下：
  (一)84年8月26日清償150萬元之抵充：
    (1)按清償人所提出之給付，應先抵充費用，次充利息，次充
      原本；其依前二條之規定抵充債務者亦同。應付利息之債
      務，其利率未經約定，亦無法律可據者，週年利率為百分
      之五。民法第323條、第203條分別定有明文。查被告主張
      曾於84年8月26日清償150萬元之事實，為原告所不爭執，
      是依前述民法第323條之規定，該150萬元應先抵充84年8
      月26日前之利息，若有餘額再抵充本金。原告雖主張：被
      告與施阿昌約定，被告應按所借款項給付每100萬元每月
      2萬4,000元之利息，惟被告自向施阿昌借款800萬元後，
      從未給付約定之利息，且前開抵押權屆期後，被告亦未依
      約定給付違約金，是被告於84年8月26日向施阿昌給付之
      150萬元，實係給付所欠款項之利息及違約金云云。惟查
      ，原告前開有關每100萬元每月利息2萬4,000元之約定，
      為被告所否認，而原告並未能就其主張有利於己之事實舉
      證以實其說，自無法為有利於原告之認定。參諸原告所提
      出之他項權利證明書均載明該三筆債權「期間內不另加算
      利息」等語，本院認為該三筆債權應自清償期屆滿翌日起
      算利息，並以年利率5%為計算基準，至於清償期屆滿前之
      期間，則不得另請求利息。
    (2)原告庚○○150萬元債權之清償期為83年2月19日，原告辛○○250萬元債權之清償期為83年4月17日，原告丑○○
      150萬元債權之清償期為84年3月29日，此有他項權利證明
      書3份附卷為證，故該三筆債權應分別自83年2月20日、83
      年4月18日、84年3月30日起算利息，均至84年8月25日止
      ，其結果詳如附表一所示，原告庚○○、辛○○、丑○○
      84年8月25日前得請求之利息依序為11萬3,425元、16萬
      9,521元、3萬616元。故被告84年8月26日所清償之150萬
      元，經依法抵充上開三筆利息共31萬3,562元後，其餘之
      118萬6,438元應抵充本金，原告於98年11月10日言詞辯論
      時同意平均分配，即原告庚○○、丑○○本金各抵充39萬
      5,479元，原告辛○○則抵充39萬5,480元。
  (二)被告未能證明自84年8月26日起至88年12月31日止，有何清
    償之事實：
    被告雖辯稱：訴外人施阿昌於88年曾向訴外人謝金村收取租
    金45萬元云云。惟查，被告此一辯解為原告所否認，而被告
    就其主張有利於己之事實，並未能舉證以實其說，依民事訴
    訟法第277條前段之規定，自無法為有利於被告之認定。
  (三)89年度至98年度果園租金收入之抵充：
    (1)被告提供其所有坐落台中縣和平鄉○○段237地號土地委
      由施阿昌出租，再將租金所得抵償所欠借款，經兩造協議
      後，雙方同意89、90、92、93年度收取租金總額為155萬
      元，抵充被告積欠原告之本金，此有本院98年8月13日言
      詞辯論筆錄可稽。又94年度租金為20萬元，95年度至98年
      度租金為每年25萬元，給付租金時間為每年1月31日等情
      ，亦有施阿昌與黃慶源所訂立之「果實承包契約書」影本
      1份存卷可佐。
    (2)上開89年度至98年度租金收入先抵充本金，亦據原告陳明
      在卷。經抵充之後，其結果詳如附表二所示，截至98年1
      月31日止，原告庚○○得請求之本金尚餘15萬4,521元，
      原告辛○○得請求之本金尚餘100萬4,520元，原告丑○○
      得請求之本金尚餘40萬4,521元。
三、按利息、紅利、租金、贍養費、退職金及其他一年或不及一
    年之定期給付債權，其各期給付請求權，因五年間不行使而
    消滅。又消滅時效，因左列事由而中斷：一、請求。二、承
    認。三、起訴。左列事項，與起訴有同一效力：一、依督促
    程序，聲請發支付命令。二、聲請調解或提付仲裁。三、申
    報和解債權或破產債權。四、告知訴訟。五、開始執行行為
    或聲請強制執行。民法第126條及第129條分別定有明文。查
    原告係於97年10月9日向本院聲請對被告核發支付命令，有
    本院收件之戳章蓋於支付命令聲請狀為證，又原告自88年間
    聲請對被告強制執行之後，迄本件因被告對支付命令聲明異
    議而視為起訴止，其間並未向被告請求或起訴，業經原告自
    承在卷（詳見本院98年8月13日言詞辯論筆錄）。是原告庚○○、辛○○得請求被告給付之法定遲延利息，應以97年10
    月9日起訴前之五年為限，即自92年10月10日之後起算，在
    此之前之利息請求權，被告抗辯業已時效完成，洵屬有據。
    至原告丑○○請求自支付命令繕本送達翌日即97年10月22日
    起至清償日止，按年利率5%計算之遲延利息，亦屬有據。
四、查被告子○○與施阿昌於91年1月1日簽訂書，協議當年度以
    2,000箱水梨抵償被告積欠原告之歷年違約金120萬元，多退
    少補等情，業據被告提出契約書1份附卷為證，被告對此並
    不爭執。惟因實際抵充金額不明，原告於98年8月13日言詞
    辯論時，當庭同意其三人請求之違約金均自91年7月1日起算
    ，核屬正當。惟按約定之違約金額過高者，法院得減至相當
    之數額，民法第252條亦有明文。經查，兩造約定之逾期清
    償違約金均為每100元日息1角計算，此有他項權利證明3份
    在卷可參，亦即違約金高達年利率36.5%。本件兩造間屬金
    錢消費借貸關係，被告逾期清償之後，原告所受損害主要為
    利息損失，而原告已請求被告給付年利率5%之遲延利息，若
    再令被告支付年利率36.5%之違約金，衡諸一般利率水準，
    誠屬過高，本院認為違約金應予酌減為年利率15%，始合乎
    公平。
五、被告雖辯稱：訴外人施阿昌與黃慶源於96年間逕將梨山段
    237地號土地上樹齡約45年之梨樹420棵砍除，施阿昌未盡善
    良管理人的注意，任由黃慶源砍除梨樹，就被告之損害自應
    負債務不履行之損害賠償責任，依公路總局第二區工程處賠
    償15年生以上溫帶梨每棵1萬元計算，被告之損害為420萬元
    ；依台中縣農作改良物徵收補償費查估基準11年生以上每棵
    補償3,850元計算，被告之損害為161萬7,000元，若認前揭
    420萬元之賠償金額顯屬過高，被告爰以前揭161萬7,000元
    之賠償金額主張抵銷云云。惟查，94年底果園承租人黃慶源
    向施阿昌反應樹齡老化及風災落果等問題，影響收成數不敷
    成本，遂提議可否改種茶樹，經施阿昌向被告己○○反應，
    被告己○○同意將梨樹砍除改種茶樹，遂由被告己○○取得
    其兄弟姐妹即其他被告之同意後，具名向台中縣政府申請合
    法開發改種茶樹，經台中縣政府核准後始開挖整地等情，業
    經被告陳述綦詳，且有台中縣政府95年3月3日府農水字第09
    50043240號函可證。足證施阿昌、黃慶源係經過被告己○○
    同意並經己○○申請台中縣政府核准後，始進行開挖整地，
    砍除梨樹改種茶樹，其二人信賴被告己○○業已徵詢其他共
    有人之同意，實難認有何可歸責之事由。參以，被告對施阿
    昌、黃慶源提起毀損茶樹之刑事告訴，亦經檢察官為不起訴
    處分確定在案（臺灣臺中地方法院檢察署96年度偵字第2075
    1號不起訴處分書、臺灣高等法院臺中分院檢察署97年度上
    聲議字第1239號處分書）。再者，被告自陳遭砍除之梨樹樹
    齡已達45年之久，而黃慶源改重茶樹之後，將來土地返還被
    告時，茶樹屬於土地之成分，亦在返還之列，則茶樹之價值
    並不必然低於梨樹，是被告單以砍除之梨樹為損害之計算基
    準，其證明顯有不足。綜上，被告認為原告應負債務不履行
    之損害賠償，並主張以該賠償金額作為抵銷云云，尚非可採
    。
六、綜上所述，原告庚○○依據借貸、繼承及債權讓與之法律關
    係，請求被告連帶給付15萬4,521元及如附表三所示之利息
    、違約金；原告辛○○依據借貸、繼承及債權讓與之法律關
    係，請求被告連帶給付100萬4, 520元及如附表四所示之利
    息、違約金；原告丑○○依據借貸及繼承之法律關係，請求
    被告連帶給付40萬4,521元及如附表五所示之利息、違約金
    部分，均為有理由，應予准許；超過部分即屬無據，應予駁
    回。
七、兩造均陳明願供擔保，聲請宣告假執行或免為假執行，就原
    告勝訴部分，核均無不合，爰分別酌定相當之擔保金額准許
    之；至於原告敗訴部分，其假執行之聲請即失所依附，併予
    駁回。
八、本件事證已臻明確，兩造其餘主張、陳述及所提之證據，經
    審酌後於判決結果無影響，無一一論述之必要，附此敘明。
丙、據上論結，本件原告之訴為一部有理由，一部無理由，依民
    事訴訟法第79條、第390條第2項、第392條第2項，判決如主
    文。
中    華    民    國    98    年    12    月    1     日
                  民事第四庭    法  官  陳文燦
正本係照原本作成。
如對本判決上訴，須於判決送達後20日內向本院提出上訴狀。
中    華    民    國    98    年    12    月    1     日
                                書記官  林玉門
附表一（84年8月26日清償150萬元之抵充結果）：
  (1)庚○○150萬元自83年2月20日起至84年8月25日止之利息：
    1,500,000元×5%×552÷365≒113,425元。
  (2)辛○○250萬元自83年4月18日起至84年8月25日止之利息：
    2,500,000元×5%×495÷365≒169,521元。
  (3)丑○○150萬元自84年3月30日起至84年8月25日止之利息：
    1,500,000元×5%×149÷365≒30,616元。
  (4)上述(1)至(3)利息共313,562元，剩餘1,186,438元抵充本金，
    由原告三人平分，即原告庚○○、丑○○本金各抵充
    395,479元，原告辛○○抵充395,480元。
附表二（89年度至98年度果園租金收入之抵充結果）：
                                             （新台幣：元）
┌────┬─────┬─────┬─────┬─────┐
│        │          │  庚○○  │  辛○○  │ 丑○○   │
│        │          │ 1,500,000│ 2,500,000│1,500,000 │
├────┼─────┼─────┼─────┼─────┤
│        │ 清償總額 │ 清償金額 │清償金額  │清償金額  │
│        │          ├─────┼─────┼─────┤
│        │          │ 本金餘額 │本金餘額  │本金餘額  │
├────┼─────┼─────┼─────┼─────┤
│84.08.26│ 1,186,438│   395,479│   395,480│  395,479 │
│        │          ├─────┼─────┼─────┤
│        │          │ 1,104,521│ 2,104,520│1,104,521 │
├────┼─────┼─────┼─────┼─────┤
│89年租金│   450,000│   150,000│   150,000│  150,000 │
│        │          ├─────┼─────┼─────┤
│        │          │   954,521│ 1,954,520│  954,521 │
├────┼─────┼─────┼─────┼─────┤
│90年租金│   450,000│   150,000│   150,000│  150,000 │
│        │          ├─────┼─────┼─────┤
│        │          │   804,521│ 1,804,520│  804,521 │
├────┼─────┼─────┼─────┼─────┤
│92年租金│   400,000│   150,000│   100,000│  150,000 │
│        │          ├─────┼─────┼─────┤
│        │          │   654,521│ 1,704,520│  654,521 │
├────┼─────┼─────┼─────┼─────┤
│93年租金│   250,000│    50,000│   150,000│   50,000 │
│        │          ├─────┼─────┼─────┤
│        │          │   604,521│ 1,554,520│  604,521 │
├────┼─────┼─────┼─────┼─────┤
│94年租金│   200,000│    50,000│   100,000│   50,000 │
│        │          ├─────┼─────┼─────┤
│        │          │   554,521│ 1,454,520│  554,521 │
├────┼─────┼─────┼─────┼─────┤
│95年租金│   250,000│    50,000│   150,000│   50,000 │
│        │          ├─────┼─────┼─────┤
│        │          │   504,521│ 1,304,520│  504,521 │
├────┼─────┼─────┼─────┼─────┤
│96年租金│   250,000│    50,000│   150,000│   50,000 │
│        │          ├─────┼─────┼─────┤
│        │          │   454,521│ 1,154,520│  454,521 │
├────┼─────┼─────┼─────┼─────┤
│97年租金│   250,000│    50,000│   150,000│   50,000 │
│        │          ├─────┼─────┼─────┤
│        │          │   404,521│ 1,004,520│  404,521 │
├────┼─────┼─────┼─────┼─────┤
│98年租金│   250,000│   250,000│         0│        0 │
│        │          ├─────┼─────┼─────┤
│        │          │   154,521│1,004,520 │  404,521 │
└────┴─────┴─────┴─────┴─────┘
附表三（庚○○得請求之利息、違約金）：
┌─────┬──────────┬───────────────┐
│ 本  金   │ 利息（年利率）     │     違    約    金           │
├─────┼──────────┼───────────────┤
│804,521元 │                    │自91年7月1日起至92年1月31日止 │
│          │                    │，按年利率15%計算。           │
├─────┼────────┬─┼───────────────┤
│654,521元 │自92年10月10日起│5%│自92年2月1日起至93年1月31日止 │
│          │至93年1月31日止 │  │，按年利率15%計算。           │
├─────┼────────┼─┼───────────────┤
│604,521元 │自93年2月1日起至│5%│自93年2月1日起至94年1月31日止 │
│          │94年1月31日止   │  │，按年利率15%計算。           │
├─────┼────────┼─┼───────────────┤
│554,521元 │自94年2月1日起至│5%│自94年2月1日起至95年1月31日止 │
│          │95年1月31日止   │  │，按年利率15%計算。           │
├─────┼────────┼─┼───────────────┤
│504,521元 │自95年2月1日起至│5%│自95年2月1日起至96年1月31日止 │
│          │96年1月31日止   │  │，按年利率15%計算。           │
├─────┼────────┼─┼───────────────┤
│454,521元 │自96年2月1日起至│5%│自96年2月1日起至97年1月31日止 │
│          │97年1月31日止   │  │，按年利率15%計算。           │
├─────┼────────┼─┼───────────────┤
│404,521元 │自97年2月1日起至│5%│自97年2月1日起至98年1月31日止 │
│          │98年1月31日止   │  │，按年利率15%計算。           │
├─────┼────────┼─┼───────────────┤
│154,521元 │自98年2月1日起至│5%│自98年2月1日起至清償日止，按年│
│          │清償日止        │  │利率15%計算。                 │
└─────┴────────┴─┴───────────────┘
附表四（辛○○得請求之利息、違約金）：
┌─────┬──────────┬───────────────┐
│  本  金  │ 利息（年利率）     │     違    約    金           │
├─────┼──────────┼───────────────┤
│1,804,520 │                    │自91年7月1日起至92年1月31日止 │
│元        │                    │，按年利率15%計算。           │
├─────┼────────┬─┼───────────────┤
│1,704,520 │自92年10月10日起│5%│自92年2月1日起至93年1月31日止 │
│元        │至93年1月31日止 │  │，按年利率15%計算。           │
├─────┼────────┼─┼───────────────┤
│1,554,520 │自93年2月1日起至│5%│自93年2月1日起至94年1月31日止 │
│元        │94年1月31日止   │  │，按年利率15%計算。           │
├─────┼────────┼─┼───────────────┤
│1,454,520 │自94年2月1日起至│5%│自94年2月1日起至95年1月31日止 │
│元        │95年1月31日止   │  │，按年利率15%計算。           │
├─────┼────────┼─┼───────────────┤
│1,304,520 │自95年2月1日起至│5%│自95年2月1日起至96年1月31日止 │
│元        │96年1月31日止   │  │，按年利率15%計算。           │
├─────┼────────┼─┼───────────────┤
│1,154,520 │自96年2月1日起至│5%│自96年2月1日起至97年1月31日止 │
│元        │97年1月31日止   │  │，按年利率15%計算。           │
├─────┼────────┼─┼───────────────┤
│1,004,520 │自97年2月1日起至│5%│自97年2月1日起至清償日止，按年│
│元        │清償日止        │  │利率15%計算。                 │
└─────┴────────┴─┴───────────────┘
附表五（丑○○得請求之利息、違約金）：
┌─────┬──────────┬───────────────┐
│  本  金  │ 利息（年利率）     │     違    約    金           │
├─────┼──────────┼───────────────┤
│804,521元 │                    │自91年7月1日起至92年1月31日止 │
│          │                    │，按年利率15%計算。           │
├─────┼──────────┼───────────────┤
│654,521元 │                    │自92年2月1日起至93年1月31日止 │
│          │                    │，按年利率15%計算。           │
├─────┼──────────┼───────────────┤
│604,521元 │                    │自93年2月1日起至94年1月31日止 │
│          │                    │，按年利率15%計算。           │
├─────┼──────────┼───────────────┤
│554,521元 │                    │自94年2月1日起至95年1月31日止 │
│          │                    │，按年利率15%計算。           │
├─────┼──────────┼───────────────┤
│504,521元 │                    │自95年2月1日起至96年1月31日止 │
│          │                    │，按年利率15%計算。           │
├─────┼──────────┼───────────────┤
│454,521元 │                    │自96年2月1日起至97年1月31日止 │
│          │                    │，按年利率15%計算。           │
├─────┼────────┬─┼───────────────┤
│404,521元 │自97年10月22日起│5%│自97年2月1日起至清償日止，按年│
│          │至清償日止      │  │利率15%計算。                 │
└─────┴────────┴─┴───────────────┘


司法院資訊處製作；財團法人民間司法改革基金會備份。
